臺灣新竹地方法院民事判決　　　　　　　　　　　　　九十二年度訴字第四二０號
　　原　　　告　丙○○
　　被　　　告　和倡工程股份有限公司
　　法定代理人　乙○○
　　訴訟代理人　蕭萬龍律師
　　　　　　　　彭國良律師
右當事人間返還借款事件，本院於民國九十三年八月三十日辯論終結，判決如左：
    主  文
原告之訴及假執行之聲請均駁回。
訴訟費用由原告負擔。
    事實及理由
甲、程序方面
    按訴之變更或追加，非經他造同意，不得為之，但請求之基礎事實同一者，不在
    此限，民事訴訟法第二百五十五條第一項第二款定有明文。所謂請求之基礎事實
    同一，係指變更或追加之訴與原訴之主要爭點有其共同性，各請求利益之主張在
    社會生活上可認為同一或關連，而就原請求之訴訟及證據資料，於審理繼續進行
    在相當程度範圍內具有同一性或一體性，得期待於後請求之審理予以利用，俾先
    後兩請求在同一程序得加以解決，避免重複審理，進而為統一解決紛爭者，即屬
    之（最高法院九十年度台抗字第二號判決要旨參照）。本件原告依「和解同意書
    」請求返還借款，請求訴外人王子川、王正義返還其為被告和倡公司之墊款，嗣
    撤回訴外人王子川、王正義部分，而追加被告和倡公司，因請求之基礎事實同為
    「和解同意書」，有在同一程序加以解決，避免重複審理，進而為統一解決紛爭
    之必要，依上揭說明，原告所為訴之追加，於法核無不合，應予准許。雖被告不
    同意原告為訴之追加，惟本件請求之基礎事實同一，其追加合法，已如前述，是
    被告所辯尚無可採。另被告主張原告之訴訟標的為「和解契約」之保証法律關係
    ，嗣變更為返還借款云云，惟原告係主張被告公司由訴外人甲○○、王子川和夥
    而成立，二人約定損益各半，原告為被告公司之會計，因公司週轉不靈，自民國
    八十五年五月起，原告為被告公司墊款，被告公司前後合計積欠原告新臺幣（下
    同）二百萬元，屢催不還，後來原告對訴外人王子川、王正義提起詐欺之刑事告
    訴，嗣雙方於達成和解，訴外人王子川、王正義願返還二百萬元，並由被告公司
    擔任連帶保証人等語，足見其請求之事實，本包含返還借款（墊款）之事實，尚
    無訴之變更問題，被告公司此部分抗辯尚有誤會，併此敘明。
乙、實體方面
一、原告主張：被告公司係由訴外人甲○○、王子川和夥而成立，二人約定損益各半
    ，原告係被告公司之會計，因公司週轉不靈，自八十五年五月起，原告為被告公
    司墊款，前後合計積欠原告二百萬元，屢催不還，後來原告對訴外人王子川、王
    正義提起詐欺之刑事告訴，嗣雙方於達成和解，訴外人王子川、王正義願返還二
    百萬元，並由被告公司擔任連帶保証人，爰依「和解同意書」之保証法律關係、
    給付借款請求被告公司給付上開款項，並聲明：１、被告應給付原告二百萬元，
    及自九十年二月二十六日起，至清償日止，按年息百分之五計算之利息。２、訴
    訟費用由被告負擔。３、願供擔保，請准宣告假執行。
二、被告辯稱：
（一）系爭「和解同意書」被告公司並未擔任債務之保證：簽訂系爭「和解同意書」
      乃是為了解決原告與訴外人王子川、王正義等人間之糾紛，與甲○○或和倡公
      司均無關聯，是以僅由甲○○以見證人之立場於該「和解同意書」上簽名，被
      告公司則未在其上有任何簽名。此觀原告九十一年十一月二十二日民事起訴狀
      所檢附之「和解同意書」，其上第一點並無任何手寫之註記，亦無任何印文，
      第三點文末亦無任何手寫註記自明。然而於本案中，原告所提出之「和解同意
      書」，竟然於文中第一點加上手寫註記並蓋有和倡公司之印文，其中手寫之文
      字依被告所識，似為原告自己之筆跡。被告公司本無任何義務需代訴外人王子
      川、王正義等人清償債務，由被告公司擔任保證人已與常情有違，原告為求勝
      訴以此種方式強加義務於被告公司，除自陷刑事危險外，其所持依據亦屬前後
      矛盾難以令人採信。
（二）公司本不得為保證人，公司負責人違反此規定，應自負保證之責：退步言之，
      即便系爭「和解同意書」第一點之手寫註記及印文尚非臨訟偽造，和倡公司之
      章程並無得為保證之規定，原告於九十年二月起擔任和倡公司之代表人，亦無
      權以和倡公司之名義簽立系爭「和解同意書」之保證條款，此種行為顯然有違
      公司法第十六條之規定，自不得拘束和倡公司。況且，原告當時既為公司之董
      事（代表人），就公司與自身之法律行為，應由公司之監察人代表公司，此於
      公司法第二百二十三條訂有明文，原告未為此途，所為法律行為亦屬無權代理
      。於本案涉訟後，嚇然發現本案之文書有多處出現被告和倡公司之印文，而相
      關文書依被告記憶所及均未由和倡公司用印。幾經回想，憶起於九十年八、九
      月左右，原告表示和倡公司之印鑑業經遺失，是否原告有意保留，此刻思之實
      令人不禁懷疑。又原告與被告公司間之債務，於原告自被告公司離職前已全數
      清償完畢。
（三）按消費借貸之交付，本應由貸與人負舉證之責，即便借貸契約之性質由要物契
      約變更為諾成契約，尚與借用物已交付之舉證責任無所影響。原告請求返還消
      費借貸，對於借款之交付應負舉證之責。原告所提出經甲○○簽名之流水帳冊
      ，姑不論其內容之真偽，惟依該等文書之記載以觀，顯然是公司每日支出之流
      水帳明細，此與原告所稱借款予被告顯屬二事甚明。即便前開流水帳冊經甲○
      ○簽認，亦僅表示該等支出經甲○○認可屬於甲○○應負擔之費用，然此與相
      關帳目是否係由原告所墊付，顯有相當距離，此觀之甲○○九十三年一月八日
      供稱「公司帳都是原告在管，公司帳不夠才由原告墊，．．但有無墊了那麼多
      錢，我不知道」，更可得知系爭流水明細帳僅是經甲○○確認之公司費用，尚
      非原告為被告墊款之結算表益明。再徵以流水帳之加總金額僅約六十餘萬，此
      與原告本件主張更有相當大之差異，益難認兩者有任何關聯。原告執該等文書
      證明本件借款之交付，自難令人採信。
（四）原告復以經王正義簽名之財務表冊為借款交付之證明，姑不論系爭由原告自行
      製作之文書是否真實，然經核對相關表簿所載內容，自始全未提及原告有借款
      予被告之事，所載借款項目亦未提及係由原告所墊付，原告據該財務表冊為借
      款交付之證明，亦顯然有誤。
（五）依原告所提九十年二月二十六日之和解契書，被告公司固非該和解契約書之主
      體，被告亦否認其上手寫註記部份為真實。然而該和解契約書之主體王子川、
      王正義及原告既均不爭執簽名之真正，該和解契約書自當於原告與王子川、王
      正義間發生效力。依該和解書第一條之記載，和解之內容係以原告訴請王子川
      涉及詐欺之部份為和解內容，而該詐欺案件則係原告指稱王子川向其借用款項
      而由原告替被告所墊付費用，姑不論原告代墊之款項是否真實（此為被告所否
      認）或是否業經獲得清償，前開和解書，顯係將所謂原告代被告公司墊付之款
      項，變更原有法律主體，改由訴外人王子川、王正義等人成為新債務之主體。
      職是，原有法律關係自因系爭和解契約之簽立而消滅，原告自不得依原有之借
      貸法律關係向被告為請求，其理甚明。
（六）並聲明：１、原告之訴駁回。２、訴訟費用由原告負擔。３、如受不利判決願
      供擔保請准予免予假執行。
三、本件爭點：
（一）被告公司是否為系爭和解書之保証人？
（二）被告公司有無積欠原告墊款二百萬元？
四、本院之判斷：
（一）被告公司並非系爭和解書之保証人：
    １、原告主張被告公司為系爭和解書保証人之事實，固據提出和解同意書一件為
        証（本院卷第十六頁），惟被告否認其為保証人，並否認其上加註之「和倡
        工程（股）保証無論王子川、王正義是否在職，一定支付償還」「和倡工程
        （股）0000000，王子川36380，王正義71274，合計0000000」等字句，辯稱
        該字句係和解後，原告自行加註，並加蓋被告公司章等語。經查：系爭和解
        書並無被告公司為保証人之記載，而甲○○亦僅係「見証人」而已，此觀上
        開和解書即明，是原告主張被告公司為系爭和解書之保証人，已難採信。
    ２、又原告於起訴時所提出之「和解同意書」並無上開加註文句及被告公司章，
        有其先後提出之「和解同意書」可資比對（見台北地院卷原告起訴書後附之
        和解同意書），原告亦自認該文句為其嗣後所加註，雖原告辯稱該文句係甲
        ○○叫其加註，公司章則係甲○○所蓋，但為被告公司所否認，辯稱：簽訂
        和解書時原告係和倡公司之負責人，該公司章應由其保管，公司章為其自行
        加蓋等語，並提出公司變更登記表一件為証（本院卷第一０三頁正面），查
        系爭和解書簽訂日期為九十年二月二十六日，而原告自九十年二月六日擔任
        和倡公司負責人，有原告所不爭之上開公司變更登記表可証，參酌原告自認
        和解後在系爭和解書上加註文句，是原告所辯尚堪採信，從而，該加註文句
        、被告公司章應係原告嗣後所為，對被告公司自不生效力，尚難據以令負保
        証人之責。
    ３、次按公司除依其他法律或公司章程規定得為保證者外，不得為任何保證人，
        公司負責人違反前項規定時，應自負保證責任，如公司受有損害時，亦應負
        賠償責任，公司法第十六條定有明文。被告公司之章程並無得為保證之規定
        ，雖原告自九十年二月六日起擔任被告公司之代表人，亦無權以和倡公司之
        名義簽立系爭「和解同意書」之保證條款，依公司法第十六條規定，尚不得
        拘束被告公司。況原告當時既為公司之董事（代表人），就公司與自身之法
        律行為，自應由公司之監察人代表公司，此觀公司法第二百二十三條規定自
        明，原告未為此途，實不足以拘束被告公司束。
（二）原告未能舉証証明被告和倡公司積欠墊款二百萬元：
    １、原告主張為被告和倡公司墊款，合計積欠二百萬元之事實，雖據提出流水帳
        、支票等件為証（本院卷第二十五頁至六十六頁面），惟為被告公司所否認
        ，自應由原告負舉証責任。經查：原告提出之和倡公司每日支出之流水帳明
        細，自始全未提及原告有借款予被告公司之事，所載款項亦未提及係由原告
        所墊付，充其量僅係原告擔任被告公司會計所製作之會計帳冊，尚不足以認
        為係原告為被告公司墊款之帳冊，況且，原告於九十年十一月二十八日出具
        切結証明書予証人甲○○，載明「本人丙○○前替甲○○及和倡工程股份有
        限公司代墊之款項，今甲○○君業已全部歸還，恐口無憑特立此書，此致甲
        ○○．．．」（本院卷第一００頁），原告自認上開切結証明書之真正（本
        院卷第一八七頁），是縱原告確有為被告公司墊款，亦已清償。
　　２、雖原告再提出自行加註文句之上開切結証明書（本院卷第一九九頁），辯稱
  　　　：該切結証明書加註是還嶸騰的帳，兩造帳目未結清云云，惟查：被告和倡
        公司否認上開切結証明書加註文句之真正，而原告亦自認係其所自行加註，
        是該加註文句自不足以拘束被告公司，原告主張應無可採。
（三）綜上，原告不能証明被告公司為系爭和解書之保証人，復未能証明被告公司積
      欠墊款二百萬元，從而，原告請求被告公司給付二百萬元及利息，為無理由。
      原告之訴既經駁回，其假執行之聲請，於法不合，應一併駁回。
五、本件判決之基礎已臻明確，兩造其餘之攻擊、防禦方法與舉証，經審酌後，核與
    判決結果無影響，爰不一一論列，併此敘明。
六、訴訟費用負擔之依據：民事訴訟法第七十八條。
中　　　華　　　民　　　國　　九十三　　年　　　九　　　月　　 十三 　　日
                              臺灣新竹地方法院民事第二庭
                                      法  官  吳上晃
右為正本係照原本作成。
如對本判決上訴，須於判決送達後廿日內向本院提出上訴狀（須按他造當事人之人數
附繕本）。
                                      書記官  邱明智
中　　　華　　　民　　　國　　九十三　　年　　　九　　　月　　 十三 　　日
